臺灣雲林地方法院民事判決  
110年度六簡字第172號
原      告  財政部國有財產署中區分署

法定代理人  趙子賢  
訴訟代理人  林琦勝律師
            黃曉薇律師
被      告  李陸海  
上列當事人間拆屋還地等事件，於中華民國110年9月9日言詞辯
論終結，本院判決如下：
    主  文
被告應將坐落於雲林縣○○鄉○○○段0000000地號土地上如雲林縣斗
六地政事務所110年3月17日土地複丈成果圖所示，編號（地號）
143-540⑴面積565平方公尺之草地、竹子林；編號（地號）143-5
40⑵面積293平方公尺之檳榔樹除去騰空，並將土地返還予原告。
被告應給付原告自民國110年7月1日起至返還上開土地之日止，
按月給付原告新台幣85元。
原告其餘之訴駁回。
訴訟費用由被告負擔。
本判決得假執行。被告如為原告預供擔保新台幣429,000元，得
免為假執行。
    事 實 及 理 由
壹、程序方面：
  按「訴狀送達後，原告不得將原訴變更或追加他訴。但有下列
  各款情形之一者，不在此限：三、擴張或減縮應受判決事項之
  聲明者。」事訴訟法第255條第1第3款定有明文。本件原告起
  訴之聲明，其中第1項未變更，第2項聲明原為：「被告應給付
  原告新台幣460元，暨自本訴狀繕本送達翌日起至清償日止，
  按週年利率百分之五計算之利息。並自民國109年12月1日起至
  返還土地之日止，按月給付原告新台幣92元。」嗣於110年4月
  19日具狀就聲明第2項變更為「被告應給付原告新台幣765元，
  暨自本訴狀繕本送達翌日起至清償日止，按週年利率百分之五
  計算之利息。並自民國110年4月1日起至返還土地之日止，按
  月給付原告新台幣85元。」等語，核屬聲明之一部擴張或減縮
  ，依上開開法條規定意旨，其變更應屬合法，先予敘明。
貳、實體方面：
一、原告起訴主張：
  ㈠按「所有人對於無權占有或侵奪其所有物者，得請求返還   
   之。對於妨害其所有權者，得請求除去之。有妨害其所有   
   權之虞者，得請求防止之。」民法第767條第1項定有明文。
  ㈡經查，雲林縣○○鄉○○○段0000000地號土地（下稱系爭土地）
    為中華民國所有，由原告管理。被告無權占用系爭土地（現
    況為農作物等），併有照片無據。原告爰依民法第767條之
    規定，請求被告應將前揭地上物除去騰空，並將系爭土地返
    還原告。
  ㈢被告無權占用系爭土地，因此有相當租金之不當得利，為此
    依不當得利返還請求權，請求被告給付自民國109年8月至10
    9年11月之不當得利共新台幣765元，並自110年4月1日起至
    返還土地之日止，按月給付原告85元。
　⒈被告無權占用如複丈成果圖編號143-540⑴面積565平方公尺部
    分：
　  依土地法第110條「地租不得超過地價百分之八，約定地租
    或習慣地租超過地價百分之八者，應比照地價百分之八減定
    之，不及地價百分之八者，依其約定或習慣。前項巷七價指
    法定地價，未經依法規定地價之地方指最近三年平均地價。
    」原告於土地法第110限度內請求被告應給付原告自109年7
    月1日起至110年3月31日止之不當得利504元，並自110年4月
    1日起至返還土地之日止，按月給付原告56元。此部分56元
    係依據國有非公用不動產被占用處理要點第6、7點及該要點
    之附表計算：109年7月起每月不當得利=0.0565×5×9588×25%
    ÷12=56元（四捨五入），自109年7月至110年3月計9個月，
    共計504元（56×9=) 。 
  ⒉被告無權占用如複丈成果圖編號143-540⑵面積293平方公尺部
    分：　 
    109年7月起每月不當得利=0.0293×5×9588×25%÷12=29元（四
    捨五入），自109年7月至110年3月計9個月，共計261元（56
    ×9=) 。
二、被告之答辯： 
　㈠國有非公用不動產出租管理辦法第19條第1項規定：「國有非
    公用土地屬農業發展條例施行細則第2項規定之農業用地或
    依法劃定專供造林之使用區或特定專用區，已實際作造林使
    用不予出租外，得依本法第42條第1項第2款辦理出租，訂定
    造林契約。」同條第2項本文規定：「本辦法中華民國102年
    12月25日修正施行前，已出租或曾成立租賃關係之土地，仍
    作造林使用者，得出租予最近一次租約之原承租人或其繼承
    人。」國有財產法第42條第1項第2款規定：「非公用財產類
    不動產之出租得以標租方式辦理。但合於左列各款規定之一
    者方逕予出租：民國82年7月21日前已實際使用，並願繳清
    歷年使用補償金者。」不動產類出租管理辦法第17第2款前
    段規定：「依本法第42條第1項各款規定逕予出租之對象如
    下：二、第2款為現使用人。」本案系爭土地原告係台灣省
    所有，由雲林縣政府管理，精省後，改為中華民國所有並由
    原告管理，但被告早於80年1月1日向雲林縣政府承租造林使
    用，目前仍持續在造林，則原告本得依上開規定將系爭土地
    續租予被告。被告申請承租時告表示，被告先前向原管理者
    雲林縣政府承租與規定不符。但系爭土地所有人及管理機關
    因精省而有變動，此係政府機關內部調整，對於被告承租系
    爭土地之權利應無影響。
　㈡原告另以系爭土地屬國有非公用不動產出租管理辦法第19條
    第1項第7款規定稱之「超限利用之山坡地」，藉此主張不予
    出租予被告。但依水土保持法施行細則第26條規定，稱山坡
    地超限利用，指依山坡地保育利用條例規查定為宜林地內，
    從事農、漁、牧業之懇殖、經營使用。經查，被告自始於系
    爭土地皆造林使用，並無從事農、漁、牧業之懇植殖、經營
    使用，縱使被告種植竹子、檳榔樹等樹木，與原告期望種植
    之樹種不盡相同，但被告並無將系爭土地作為建築基地、興
    建房屋等違法使用；因此，原告如欲被告改種其他樹種，亦
    應以輔導被告造林為宜，不應對被告逕行起訴。圈此，系爭
    土地尚非屬國有非公用不動產出租管理辦法第19條第1項第7
    款規定稱之「超限利用山坡地」，原告據此主張不出租予被
    告，尚無理由。
　㈢聲明：原告之訴駁回；訴訟費用由原告負擔。 　　
三、得心證之理由：
  ㈠原告主張之事實，業據其提出系爭土地謄本暨地籍圖謄本、
    系爭土地現況圖、現場照片、不當得利計算式示意表等為證
    ，本院現場勘，並請斗六地政事務所現場測量，製有勘驗筆
    錄、現場照片及土地複丈成果圖可稽，應認原告之主張為真
    實。
  ㈡按「所有人對於無權占有或侵奪其所有物者，得請求返還之
    。對於妨害其所有權者，得請求除去之。有妨害其所有權之
    虞者，得請求防止之。」民法第767條第1項定有明文；又
　　按以無權占有為原因，請求返還所有物之訴，被告對原告就
    其物有所有權存在之事實無爭執，而僅以非無權占有為抗辯
    者，原告於被告無權占有之事實，無舉證責任。被告應就其
    取得占有，係有正當權源之事實證明之。如不能證明，則應
    認原告之請求為有理由（最高法院72年度臺上字第1552號判
    決參照）。本件原告為系爭土地之管理人，被告對於原告為
    系爭土地之管理人，而其於系爭土地上種植如附圖所示竹子
    、檳榔樹之事實，均不爭執。被告自應就其取得占有，係有
    正當權源之事實證明之。茲就被告抗辯其取得占有，係有正
    當權源之事實，分述如下：
　⒈被告雖提出與雲林縣政府（系爭土地原管理者）間出租造林
    契約書為證，然其租地期限至88年12月31日止，原告於租期
    屆滿後未依契約書第14條規定聲請核准續租，則視為放棄續
    租，自難認兩造間就系爭土地成立租賃契約。
　⒉被告雖舉國有非公用不動產出租管理辦法第19條第1項、國有
    財產法第42條第1項第2款等規定主張告符合承租之規定，且
    原告得逕予出租被告，惟租賃契約屬於私法契約，本於私法
    自治、契約自由原則，國家公權力自不得橫加干涉締約事項
    之自由，況上開規定既係規定「得」予出租或「逕」予出租
    ，尚非強制擬制租賃契約之成立，自應尊重系爭土地管理人
    選擇締約自由之權利，被告雖提出財政部國有財產署出具之
    自行收納款收據2紙，然觀其收入科目係記載「占用地收使
    用補償金」、「占用遲延利息」，尚非繳納租金，可證兩造
    間就系爭土地並未訂立租約。此外，被告未就系爭土地之占
    有，係有正當權源之事實舉證證明之，則應認原告請求被告
    返還無權占有之土地，為有理由。　　
  ㈢末按，無法律上之原因而受利益，致他人受損害者，應返還
    其利益，民法第179條定有明文。末查，被告既無使用系爭
    土之合法權源，自無權占有，自屬無法律上原因而受占有使
    用系爭土地之利益，致使原告受有相當於土地租金之損害，
    原告依上開規定，請求被告給付占用期間之損害，自屬合理
　　，惟被告既已繳納109年7月1日起至110年6月止之「占用地
    使用補償金」共1,104元，則原告請求被告給付自109年7月
    至110年3月止相當於租金之不當得利，為無理由，應予駁回
    ；至於原告請求被告給付原告自110年4月1日起至返還系爭
    土地之日止，按月給付原告85元，其計算式既係依國有非公
    用不動產被占用處理要點第6點、第7點計算（審理卷第47頁
    至53頁），而計算之結果，相較於土地法第110條前段以地
    價8%計算之地租為低，自應予尊重。而被告既已繳納補償金
    至110年6月止，則原告請求被告自110年7月1日起至返還系
    爭土地止，按月給付原告85元之補償金為有理由，應予准許
    。  
  ㈣從而，原告本於民法第767條物上請求權及民法第179條不當
    得利之法律關係，請求被告將系爭土地如附圖，即雲林縣斗
    六地政事務所110年3月17日土地複丈成果圖所示，編號（地
    號）143-540⑴面積565平方公尺之草地、竹子林；編號（地
    號）143-540⑵面積293平方公尺之檳榔樹除去騰空，並將土
    地返還予原告，暨自110年7月1日起至返還系爭土地之日止
    ，給付按月以58元計算之損害金為有理由，應予准許，逾此
    範之請求，為無理由，應予駁回。. 
  ㈤本件係民事訴訟法第427條第1項訴訟適用簡易程序所為被告
    敗訴之判決，爰依職權宣告假執行。但為顧及被告之利益，
    宣時宣告，被告如為原告預供擔保429,000元，得免為徦執
    行。
四、訴訟費用負擔之依據：民事訴訟法第78條。
中　　華　　民　　國　　110 　年　　9 　　月　　28　　日
                      斗六簡易庭
                                  法  官　陳定國
以上正本證明與原本無異。
如不服本判決，應於送達後20日內，向本院斗六簡易庭提出上訴
狀並表明上訴理由，如於本判決宣示後送達前提起上訴者，應於
判決送達後20日內補提上訴理由書（須按他造人數附繕本）。
中　　華　　民　　國　　110 　年　　9 　　月　　28　　日
                                  書記官  黃鷹平